臺灣彰化地方法院民事判決
110年度訴字第193號
原      告  蕭富敏  
訴訟代理人  蕭家聲  
被      告  許聖坤  
上列當事人間請求確認優先購買權存在事件，本院於民國110年4
月8日言詞辯論終結，判決如下：
    主  文
壹、原告之訴駁回。
貳、訴訟費用由原告負擔。
    事實及理由
壹、原告起訴主張：
　　訴外人蕭能致為坐落彰化縣○○鄉○○段0000地號土地（下稱系
    爭土地）之應有部分為1080分之24之共有人，其死亡後因無
    人辦理繼承登記，由彰化縣政府列冊管理期滿，函請財政部
    國有財產署中區分署（下稱國產署）依土地法第73條之1規
    定，委託訴外人臺灣金融資產服務股份有限公司中部分公司
    （下稱臺灣金服公司）於民國（下同）109年9月24日公開標
    售蕭能致之系爭土地應有部分（下稱系爭土地持分），標號
    為第58標由原告蕭富敏得標（見卷第105及117頁）。而依土
    地法第73條之1第3項之規定，繼承人、合法使用人或其他共
    有人依序僅能就其實際使用範圍主張有優先購買權。雖被告
    許聖坤為系爭土地之共有人，惟未證明伊有合法使用及使用
    範圍之事實，自無優先購買權。原告為系爭土地之共有人，
    對系爭土地持分有優先購買權等情，依土地法第73條之1第3
    項規定，求為確認原告蕭富敏就系爭土地持分全部有優先購
    買權之判決，並聲明：
　一、確認原告就臺灣金融資產服務股份有限公司中部分公司標
      售109年度第404批標號第58標，坐落彰化縣○○鄉○○段0000
      地號土地，蕭能致之應有部分1080分之24之優先購買權存
      在。
　二、訴訟費用由被告負擔。
貳、原告對被告答辯之陳述：
　　被告許聖坤有收到公開標售之通知卻未參加，而於原告蕭富
    敏得標後始提出優先購買之申請，並不合理，且原告有居住
    於系爭土地上，自屬土地法第73條之1第3項規定之優先購買
    權人。
參、被告則辯以：
　　被告許聖坤不僅為系爭土地之共有人（見卷第177至179及18
    7頁），亦居住於其上（見卷第181至186頁），而原告蕭富
    敏固為系爭土地之共有人，且由伊得標買受，惟原告係居住
    於1188地號土地之上，並無居住於系爭土地上之事實（見卷
    第217及224至226頁），復未舉證證明伊就系爭土地之實際
    使用範圍及有何占有使用之合法權源，則曾參與投標之原告
    即無從再依土地法第73條之1第3項規定主張優先購買權，又
    依同條項規定，僅得就實際使用範圍主張，未使用範圍即無
    適用之餘地。又被告亦有於決標後十日內表示優先購買（見
    卷第197、120及32頁），自應由被告取得該部分之權利，原
    告蕭富敏主張就系爭土地持分全部有優先購買權，要無理由
    等語，資為抗辯，並聲明：
　一、原告之訴駁回。
　二、訴訟費用由原告負擔。
肆、兩造不爭執事項：
　一、兩造均為系爭土地之共有人。
　二、原告為得標人。
　三、被告於決標後十日內表示優先購買。
伍、兩造爭執事項：
　一、兩造是否居住於系爭土地之上。
　二、孰為系爭土地應有部分之優先購買權人。
陸、本院之判斷：
一、按繼承人繼承之不動產，自繼承開始之日逾1年未辦理繼承
　　登記者，該管理直轄市或縣市地政機關查明後，應即公告繼
    承人於三個月內聲請登記，逾期仍未聲請者，得由地政機關
    予以公告列冊管理，列管期間為15年，逾期仍未辦理繼承登
    記，由地政機關將該不動產移請國有財產局標售，即如本件
    進行公開標售程序，國有財產局標售不動產前應公告30日，
    但不必通知共有人、繼承人及現使用人，此觀土地法第73條
    之1第1、2、第3項與同法第104條第2項比較即明。繼承人、
    合法使用人或其他共有人就其使用範圍依序有優先承買權，
    但優先購買權人若欲主張優先承買權，應於決標10日內表示
    ，逾期即視為放棄優先承買權。其中繼承人、合法使用人之
    優先承買權為物權之優先承買權，該優先購買權具有物權效
    力，違反者該標售無效；其他共有人之優先承買權為債權之
    優先購買權，僅具債權效力，違反者，該標售仍然有效，僅
    生債權優先承買權之損害賠償問題，先以敘明。　
二、本件國有財產署委託台灣金融資產股份有限公司中部分公司
　　標受系爭無人繼承之不動產，於109年9月24日由原告以新台
    幣85萬857元得標，同年9月28日被告於決標10日內檢具保證
    金行使優先承買權，經標售機構委託佳宏不動產估價師事務
    所至現地勘測，被告使用系爭土地A部分上建物面積為347.6
    5平方公尺，使用面積超過標售面積47.76平方公尺（系爭標
    售之權利範圍24/1080）且於審理中提出三代設籍於系爭地
    號之戶籍謄本為證，其為共有人及現使用人無訛，其現使用
    人身分自取得優先承買權，有本院向拍賣公司調閱之系爭土
    地拍賣資料為證，原告雖為共有人，但並無居住於系爭土地
    ，依照卷附之空照圖（見卷第217頁）原告所稱南勢巷3號位
    置應在同地號之北側1188號土地上，此外，原告並不能提出
    有使用系爭土地之確切證據，原告之優先承買權之主張即不
    可採。　
三、綜上，原告主張優先承買權，因兩造均為系爭土地共有人，
四、本件事證已臻明確，兩造其餘攻擊防禦及舉證，與判決結果
　　不生影響，爰不一一論列。　
五、訴訟費用負擔之依據：民事訴訟法第78條。
中　　華　　民　　國　　110 　年　　4 　　月　　30　　日
                  民事第一庭     法  官　 李言孫
以上正本係照原本作成。
如對本判決上訴，須於判決送達後20日內向本院提出上訴狀。如
委任律師提起上訴者，應一併繳納上訴審裁判費。 
中　　華　　民　　國　　110 　年　　4 　　月　　30　　日
                                 書記官   梁永慶